ACORDAO-COMPLETO-2579043

ACÓRDÃO 2868/2023 ATA 10/2023 - SEGUNDA CÂMARA

VISTOS, relatados e discutidos estes autos de tomada de contas especial instaurada pelo Fundo Nacional de Saúde (FNS) , originalmente em desfavor da Secretaria de Estado de Saúde do Acre, em razão da não comprovação da regular aplicação dos recursos repassados pela União destinados ao Serviço de Atendimento Móvel de Urgência - Samu 192;
ACORDAM os ministros do Tribunal de Contas da União, reunidos em sessão da 2ª Câmara, diante das razões expostas pelo relator, em:
9.1. arquivar os presentes autos, com fulcro no art. 212 do Regimento Interno/TCU, por ausência de pressupostos de constituição e de desenvolvimento válido e regular do processo; 
9.2. notificar acerca desta deliberação os responsáveis e o Fundo Nacional de Saúde.

Tomada de contas especial instaurada pelo Fundo Nacional de Saúde (FNS), em razão da não comprovação da regular aplicação dos recursos repassados pela União destinados ao Serviço de Atendimento Móvel de Urgência - SAMU 192.

Segunda Câmara

Fundo Nacional de Saúde/MS.

3. Interessados/Responsáveis:
3.1. Responsáveis: Governo do Estado do Acre (63.606.479/0001-24); Irailton de Lima Sousa (XXX.217.682-XX).

13.1. Ministros presentes: Aroldo Cedraz (na Presidência), Augusto Nardes, Vital do Rêgo (Relator) e Antonio Anastasia.
13.2. Ministro-Substituto presente: Marcos Bemquerer Costa.

VITAL DO RÊGO

Tratam os presentes autos de tomada de contas especial instaurada pelo Fundo Nacional de Saúde/MS, originalmente em desfavor da Secretaria de Estado de Saúde do Acre (04.034.526/000658) , em razão da não comprovação da regular aplicação dos recursos repassados, pela União, destinados ao Serviço de Atendimento Móvel de Urgência - Samu 192.
2.	Adoto como parte do relatório, com os ajustes de forma pertinentes, a instrução elaborada pela então Secretaria de Controle Externo de Tomada de Contas Especial, que contou com a anuência de seus dirigentes (peças 42 a 44) :
Cuidam os autos de tomada de contas especial instaurada pelo Fundo Nacional de Saúde  MS, originalmente em desfavor da Secretaria de Estado de Saúde do Acre (04.034.526/0006-58) , em razão da não comprovação da regular aplicação dos recursos repassados, pela União, destinados ao Serviço de Atendimento Móvel de Urgência  SAMU 192.
HISTÓRICO
Os recursos repassados pelo FNS ao Fundo Estadual de Saúde do Acre, no exercício de 2014, na modalidade fundo a fundo, foram auditados pelo Departamento Nacional de Auditoria do SUS (Denasus) conforme consignado no relatório abaixo relacionado:
- Relatório de Auditoria 15.667, de 12/1/2016 (peças 2-4) .
A auditoria constatou dano ao erário de R$ 296.190,00 (peça 3, p. 2-3) , devido à seguinte irregularidade:
- constatação 400189 - "Pagamento de despesas atinentes ao Tratamento Fora do Domicílio  TFD, com recursos de incentivo do Componente SAMU 192", no valor total original de R$ 296.190,00, com fatos geradores compreendidos entre 31/1/2014 e 19/3/2014 (peça 2, p. 26-28) .
O responsável arrolado na fase interna foi devidamente comunicado e, diante da ausência de justificativas suficientes para elidir a irregularidade e da não devolução dos recursos, instaurou-se a tomada de contas especial.
Em 13/12/2018, com fundamento na IN/TCU 71/2012, alterada pela IN/TCU 76/2016 e DN/TCU 155/2016, o dirigente do Fundo Nacional de Saúde - MS autorizou a instauração da tomada de contas especial (peça 29) . O processo foi registrado no sistema e-TCE com o número 2556/2018.
O fundamento para a instauração da Tomada de Contas Especial, conforme consignado na matriz de responsabilização elaborada pelo tomador de contas, foi a constatação da seguinte irregularidade:
Utilização de recursos destinados ao Componente SAMU 192, no exercício de 2014, para pagamentos de despesas de Tratamento Fora do Domicílio - TFD.
No relatório (peça 32) , o tomador de contas concluiu que o prejuízo importaria no valor original de R$ 296.190,00, imputando-se a responsabilidade à Secretaria de Estado de Saúde do Acre.
Em 30/3/2020, a Controladoria-Geral da União emitiu o relatório de auditoria (peça 34) , em concordância com o relatório do tomador de contas. O certificado de auditoria e o parecer do dirigente do órgão de controle interno concluíram pela irregularidade das presentes contas (peças 35 e 36) .
Em 18/5/2020, o ministro responsável pela área atestou haver tomado conhecimento das conclusões contidas no relatório e certificado de auditoria, bem como do parecer conclusivo do dirigente do órgão de controle interno, manifestando-se pela irregularidade das contas, e determinou o encaminhamento do processo ao Tribunal de Contas da União (peça 37) .
ANÁLISE DOS PRESSUPOSTOS DE PROCEDIBILIDADE DA IN/TCU 71/2012
Avaliação de Viabilidade do Exercício do Contraditório e Ampla Defesa
Verifica-se que não houve o transcurso de mais de dez anos desde o fato gerador sem que tenha havido a notificação dos responsáveis pela autoridade administrativa federal competente (art. 6º, inciso II, c/c art. 19, da IN/TCU 71/2012, modificada pela IN/TCU 76/2016) , uma vez que o fato gerador da irregularidade sancionada ocorreu em no exercício de 2014, e os responsáveis foram notificados sobre a irregularidade, pela autoridade administrativa competente, conforme abaixo:
- Secretaria de Estado de Saúde do Acre/Governo do Estado do Acre, por meio do ofício acostado à peça 16, recebido em 20/8/2018, conforme AR (peça 18) ; e
- Sr. Irailton de Lima Sousa, excepcionalmente, não houve notificação.
Valor de Constituição da TCE
Verifica-se, ainda, que o valor atualizado do débito apurado (sem juros) , em 1º/1/2017, é de R$ 369.584,22, portanto, superior ao limite mínimo de R$ 100.000,00, na forma estabelecida conforme os arts. 6º, inciso I, e 19, da IN/TCU 71/2012, modificada pela IN/TCU 76/2016.
OUTROS PROCESSOS/DÉBITOS NOS SISTEMAS DO TCU COM OS MESMOS RESPONSÁVEIS
Informa-se que foram encontrados processos no Tribunal com um dos responsáveis:
	Responsável
	Processos

	Governo do Estado do Acre
	Processo 000.186/2010-4 [TCE, encerrado, "possíveis irregularidades nas obras de pavimentação da rodovia AC-90, com a utilização de recursos federais (cv 006/PCN/2005) - Programa Calha Norte"]
Processo 024.287/2007-6 [TCE, encerrado, "inst. pela Sec. Des. Agrop. e Coop. do Ma na SDA/AC CV 010/98, SIAFI 348222) "]
Processo 016.310/2002-0 [TCE, encerrado, "TCE inst. pelo Esc. Rep. do MS/AC, apurar prej. causado pelo Pronto Socorro/AC Joana Benício de Souza, em razão de cobrança de procedimento irreg. de AIH's. 100  documentos e processos relativos à atividade fim do TCU"]
Processo 036.016/2019-5 [TCE, aberto, "Instaurada pelo Departamento Nacional de Infraestrutura de Transportes  DNIT, em razão da falta de devolução de saldo de recursos federais do Convênio 234/2004, celebrado com o Governo do Estado do Acre, objeto a continuação das obras de construção, pavimentação, OAE, OAC, no trecho: Div. AM/AC - Entr. BR-364 (A) (Quatro Bocas) , segmento: Km 0,00 - Km 57,40 e no trecho: Entr. BR-364 (A) (Quatro Bocas) - Senador Guiomard, segmento: Km 89,63 - Km 90,60, com 20,97 Km de extensão (Processo SEI TC 50600.029750/2017-29) "]
Processo 006.801/2006-8 [TCE, aberto, "Repr. form. por ace contra o Deracre sobre possíveis irreg. ocorridas na aplicação de recursos da União repassados pelo DNIT  conversão em TCE"]

	Irailton de Lima Sousa
	Processo 009.798/2015-3 [REPR, encerrado, "Pregão Presencial 1548/2013 - Secretaria de Saúde do Estado do Acre, para eventual aquisição de equipamentos hospitalares (Monitores Multiparâmetro) "]

A tomada de contas especial está, assim, devidamente constituída e em condição de ser instruída.
EXAME TÉCNICO			  
Apesar de o tomador de contas não haver incluído o Sr. Irailton de Lima Sousa e o Governo do Estado do Acre como responsáveis neste processo, após análise realizada sobre a documentação acostada aos autos, conclui-se que suas responsabilidades devem ser incluídas, uma vez que há evidências de que tenham tido participação nas irregularidades aqui verificadas.
Verifica-se que foi dada oportunidade de defesa ao ente federativo na fase interna, em obediência aos princípios constitucionais que asseguram o direito ao contraditório e à ampla defesa (art. 5º, inciso LV, da Constituição Federal) , conforme detalhado no item "Análise dos Pressupostos de Procedibilidade da IN/TCU 71/2012", subitem "	Avaliação de Viabilidade do Exercício do Contraditório e Ampla Defesa".
Entretanto, o ente federativo não apresentou justificativas suficientes para elidir a irregularidade e não recolheu o montante devido aos cofres do Fundo Estadual de Saúde - Fundes, razão pela qual sua responsabilidade deve ser mantida.
De acordo com as análises empreendidas nesta fase instrutória, a irregularidade descrita no relatório do tomador, bem como as respectivas condutas identificadas, que deram origem a esta TCE, podem ser melhor descritas da forma que se segue. A estrutura adotada nesta instrução reflete a matriz de responsabilização (Anexo I desta instrução técnica) :
Irregularidade 1: Desvio de objeto na aplicação de recursos oriundos do Fundo Nacional de Saúde, caracterizado pela utilização em objeto distinto daquele para o qual os recursos foram destinados, evidenciado na constatação 400189, do Relatório de Auditoria do Denasus 15.667/2016 (peça 2, p. 26-28) .
Na constatação 400189, do Relatório de Auditoria do Denasus 15.667/2016 (peça 2, p. 26-28) , foi reportado que a Secretaria de Estado da Saúde do Acre utilizou, no exercício de 2014, parte dos recursos destinados ao custeio do componente SAMU 192 no pagamento de despesas com fretamento de aeronave, para transporte de pacientes em tratamento fora do domicílio (TFD) . 
As despesas corresponderam ao valor de R$ 296.190,00, referente às seguintes notas de pagamento:
	Nota de Pagamento
	Valor (R$) 
	Data
	Localização nos autos

	7216071103/2014
	     191.250,00 
	31/1/2014
	peça 21, p. 2

	7216071548/2014
	       50.850,00 
	6/2/2014
	peça 21, p. 8

	7216073530/2014
	       20.250,00 
	19/3/2014
	peça 22, p. 4

	7216072569/2014
	       33.840,00 
	24/2/2014
	peça 22, p. 8

Segundo consulta ao site do FNS, no exercício de 2014, no âmbito do componente SAMU192, os repasses do FNS para o FES/AC ocorreram na seguinte conta corrente (peça 40) :
- banco 001, agência 3550-5, conta: 7412-8.
Fundamentação para o encaminhamento da Irregularidade 1: 
Os documentos acostados aos autos demonstram a utilização de parcela dos recursos vinculados ao Serviço de Atendimento Móvel de Urgência (SAMU 192) , para pagamento de despesas de Tratamento Fora do Domicílio (TFD) , gasto que não se enquadra no objeto previsto na legislação do SUS.
No art. 4º, § 3º, da Portaria GM/MS 1.864, de 29/9/2003, restou estabelecido que os recursos de custeio, repassados pelo Ministério da Saúde, no âmbito do SAMU-192, destinavam-se exclusivamente à manutenção e qualificação do SAMU:
Art. 4º Definir que as despesas de custeio deste componente serão de responsabilidade compartilhada, de forma tripartite, entre a União, Estados e Municípios, correspondendo à União 50% do valor estimado para estes custos.
 (...) 
§ 3º Os recursos de custeio repassados pelo Ministério da Saúde no âmbito desta Portaria deverão ser destinados exclusivamente à manutenção e qualificação dos SAMU.
No art. 2º, inciso VI, da Portaria GM/MS 1.010, de 21/05/2012, constou a definição do conceito de custeio:
VI - custeio: modalidade de repasse de recurso financeiro para capacitação e educação permanente, manutenção das equipes efetivamente implantadas, reformas, insumos, manutenção de equipamentos e das unidades móveis de urgência;
No caso de transferência fundo a fundo de recursos do SUS a outros entes federativos, comprovada a aplicação dos recursos em benefício da pessoa jurídica, mas em objeto diverso do definido em lei, este Tribunal firmou entendimento, no Acórdão 1072/2017-TCU-Plenário, Relator Ministro Bruno Dantas, de que cabe, ao ente federado, a obrigação de recompor, com recursos próprios, os valores gastos indevidamente, ao fundo de saúde do ente beneficiário do repasse da União, por força do disposto no art. 27, inciso I, da LC 141/2012.
No voto condutor do Acórdão 1391/2019-TCU-Plenário, o Ministro-Substituto Marcos Bemquerer formulou as seguintes considerações sobre a caracterização de débito, na hipótese de desvio de objeto, na aplicação de recursos de transferências do SUS anteriores à vigência da LC 141/2012:
40. Assim situada à matéria, alinho-me à corrente dominante, representada pelos precedentes indicados nos itens 35 a 37. Assim o faço por entender que o desvio de objeto, nos repasses fundo a fundo efetuados pelo FNS, representa ofensa ao interesse jurídico material da União em ver implementada uma determinada estratégia de saúde. O débito é expressão financeira da lesão ao referido interesse da União, provocado por parte do ente encarregado de gerir ou executar diretamente os serviços de saúde.
41. Como se viu nos itens 14 a 19 supra, o funcionamento do SUS envolve a participação das três esferas de governo, segundo uma intrincada repartição de obrigações e prerrogativas. Entre os poderes-deveres da União, encontra-se o de fixar o detalhamento da aplicação dos recursos a partir de negociações efetuadas no âmbito das comissões tripartites, bem como o de exigir que os recursos por ela alocados na função Saúde sejam aplicados segundo as normas específicas (art. 33, § 4º, da Lei 8.080/1990) .
42. Ora, se o art. 33, § 4º, da mencionada lei obriga o Ministério da Saúde a acompanhar a conformidade da aplicação dos recursos à programação aprovada e a aplicar as medidas previstas em lei nos casos de malversação, desvio ou não aplicação dos recursos, a reposição dos recursos mal geridos ao cofre do fundo local é uma forma indispensável de retroalimentação do próprio Sistema SUS e preservação das suas regras internas.
43. Muito embora o Acórdão 1072/2017-TCU-Plenário tenha fixado entendimentos em face da edição da Lei Complementar 141/2012, compreendo que a exigibilidade dos débitos provenientes de desvio de objeto dos recursos repassados pelo Fundo Nacional de Saúde na modalidade fundo a fundo precede à referida Lei Complementar.
Com base nessa orientação jurisprudencial dominante, e considerando as circunstâncias acima expostas, impõe-se a responsabilização do Governo do Estado do Acre pelo débito decorrente da aplicação dos recursos em questão em objeto indevido.
	Evidências da irregularidade: documentos técnicos presentes nas peças 2, 3, 4, 5, 6, 7, 8, 9, 10, 11, 12, 21, 22 e 40.
	Normas infringidas: art. 73, do Decreto-lei 200/1967; art. 23, do Decreto 93.872/1986; art. 27, inc. I, da Lei Complementar 141/2012; art. 4º, §3º, da Portaria GM/MS 1.864, de 29/9/2003; e art. 2º, Inciso VI, da Portaria GM/MS 1.010, de 21/5/2012.
	Débitos relacionados ao responsável Governo do Estado do Acre (CNPJ: 63.606.479/000124) :
	Data de ocorrência
	Valor histórico (R$) 

	31/1/2014
	191.250,00

	6/2/2014
	50.850,00

	19/3/2014
	20.250,00

	24/2/2014
	33.840,00

                   Valor atualizado do débito (sem juros) em 17/11/2021: R$ 466.110,47	Cofre credor: Fundo Estadual de Saúde - Fundes (07.458.465/0001-30) .
	Responsável: Governo do Estado do Acre (CNPJ: 63.606.479/0001-24) .
Conduta: aplicar recursos transferidos pela União para função Saúde dentro da própria função, mas em objeto diferente do que se destinava, caracterizado pela utilização de recursos do Bloco de Financiamento da Média e Alta Complexidade Ambulatorial e Hospitalar, destinados ao Serviço de Atendimento Móvel de Urgência - SAMU 192, para pagar despesas relativas ao Tratamento Fora do Domicílio - TFD.
Nexo de causalidade: A utilização de recursos da saúde em bloco de financiamento distinto do qual foi destinado originalmente causou prejuízo ao SUS, tendo em vista que prejudicou o atingimento dos objetivos para o qual fora aprovado, resultando em dano ao erário.
Culpabilidade: não se aplica.
Encaminhamento: citação.
Irregularidade 2: Desvio de objeto na aplicação de recursos oriundos do Fundo Nacional de Saúde, caracterizado pela utilização em objeto distinto daquele para o qual os recursos foram destinados, evidenciado na constatação 400189, do Relatório de Auditoria do Denasus 15.667/2016 (peça 2, p. 26-28) .
	Na constatação 400189, do Relatório de Auditoria do Denasus 15.667/2016 (peça 2, p. 26-28) , foi reportado que a Secretaria de Estado da Saúde do Acre utilizou, no exercício de 2014, parte dos recursos destinados ao custeio do componente SAMU 192, no pagamento de despesas com fretamento de aeronave para transporte de paciente em tratamento fora do domicílio (TFD) .
As despesas corresponderam ao valor de R$ 296.190,00, referente às seguintes notas de pagamento:
	Nota de Pagamento
	Valor (R$) 
	Data
	Localização nos autos

	7216071103/2014
	     191.250,00 
	31/1/2014
	peça 21, p. 2

	7216071548/2014
	       50.850,00 
	6/2/2014
	peça 21, p. 8

	7216073530/2014
	       20.250,00 
	19/3/2014
	peça 22, p. 4

	7216072569/2014
	       33.840,00 
	24/2/2014
	peça 22, p. 8

Segundo consulta ao site do FNS, no exercício de 2014, no âmbito do componente SAMU192, os repasses do FNS para o FES/AC ocorreram na seguinte conta corrente (peça 40) :
- banco 001, agência 3550-5, conta: 7412-8.
Fundamentação para o encaminhamento da Irregularidade 2: 
Os documentos acostados aos autos demonstram a utilização de parcela dos recursos vinculados ao Serviço de Atendimento Móvel de Urgência (SAMU 192) , para pagamento de despesas de Tratamento Fora do Domicílio (TFD) , gasto que não se enquadra no objeto previsto na legislação do SUS (art. 4º, § 3º, da Portaria GM/MS 1.864, de 29/9/2003, c/c art. 2º, inciso VI, da Portaria GM/MS 1.010, de 21/5/2012) .
De acordo com o disposto no item 9.3.2, do Acórdão 1072/2017-TCU-Plenário, Relator Ministro Bruno Dantas, cabe realizar a audiência do gestor responsável, o qual foi identificado como o Sr. Irailton de Lima Sousa (CPF: XXX.217.682-XX) , Secretário Adjunto de Saúde (peça 21, p. 2 e 8; peça 22, p. 4 e 8) .
	Evidências da irregularidade: documentos técnicos presentes nas peças 2, 3, 4, 5, 6, 7, 8, 9, 10, 11, 12, 21, 22 e 40.
	Normas infringidas: art. 73, do Decreto-lei 200/1967; art. 23, do Decreto 93.872/1986; art. 27, inc. I, da Lei Complementar 141/2012; art. 4º, §3º, da Portaria GM/MS 1.864, de 29/9/2003; e art. 2º, Inciso VI, da Portaria GM/MS 1.010, de 21/5/2012.
	Responsável: Irailton de Lima Sousa (CPF: XXX.217.682-XX) .
Conduta: aplicar recursos transferidos pela União para função Saúde dentro da própria função, mas em objeto diferente do que se destinava, caracterizado pela utilização de recursos do Bloco de Financiamento da Média e Alta Complexidade Ambulatorial e Hospitalar, destinados ao Serviço de Atendimento Móvel de Urgência - SAMU 192, para pagar despesas relativas ao Tratamento Fora do Domicílio - TFD.
Nexo de causalidade: A utilização de recursos da saúde em bloco de financiamento distinto do qual foi destinado originalmente causou prejuízo ao SUS, tendo em vista que prejudicou o atingimento dos objetivos para o qual fora aprovado, resultando em dano ao erário.
Culpabilidade: Não é possível avaliar a culpabilidade de ente federativo. Em relação ao gestor responsável, não há, nos autos, elementos que permitam concluir pela sua boa-fé. É razoável afirmar que era possível, ao responsável, ter consciência da ilicitude dos atos, sendo lhe exigível conduta diversa, no sentido de aplicar os recursos financeiros, repassados pelo Ministério da Saúde, no bloco de financiamento para o qual foram destinados.
Encaminhamento: audiência.
Em razão das irregularidades apontadas encontrarem-se devidamente demonstradas, deve ser citado o responsável, Governo do Estado do Acre, para apresentar alegações de defesa e/ou recolher o valor total do débito quantificado, e ser ouvido em audiência o responsável, Sr. Irailton de Lima Sousa, para apresentar razões de justificativa em relação às irregularidades descritas anteriormente.
Prescrição da Pretensão Punitiva
Vale ressaltar que a pretensão punitiva do TCU, conforme Acórdão 1441/2016-TCU-Plenário, Relator Min. Benjamin Zymler, que uniformizou a jurisprudência acerca dessa questão, subordina-se ao prazo geral de prescrição indicado no art. 205, do Código Civil, que é de dez anos, contado da data de ocorrência da irregularidade sancionada, nos termos do art. 189, do Código Civil, sendo este prazo interrompido pelo ato que ordenar a citação, a audiência ou a oitiva dos responsáveis.
No caso em exame, a perspectiva de aplicação de penalidade aos responsáveis dificilmente será alcançada pela prescrição, uma vez que a irregularidade sancionada se deu no exercício de 2014, e o ato de ordenação da citação muito provavelmente ocorrerá em prazo inferior a dez anos.
Informações Adicionais
Informa-se, ainda, que não há delegação de competência do relator deste feito, Ministro Vital do Rêgo, para a citação e audiência propostas, nos termos da portaria VR 1, de 19/6/2019.
CONCLUSÃO
No que diz respeito à Irregularidade 1, a partir dos elementos constantes nos autos e do exame das ocorrências descritas na seção "Exame Técnico", foi possível definir a responsabilidade do Governo do Estado do Acre, e quantificar adequadamente o débito a ele atribuído, na forma dos arts. 10, § 1º, e 12, incisos I e II, da Lei 8.443/1992, c/c o art. 202, incisos I e II, do RI/TCU. Propõe-se, por conseguinte, que se promova a citação desse responsável.  (item 4.4) 
No que diz respeito à Irregularidade 2, a partir dos elementos constantes nos autos e do exame das ocorrências descritas na seção "Exame Técnico", foi possível definir a responsabilidade do Sr. Irailton de Lima Sousa, na forma dos arts. 10, § 1º, e 12, incisos I e III, da Lei 8.443/1992, c/c o art. 202, incisos I e III, do RI/TCU. Propõe-se, por conseguinte, que se promova a audiência desse responsável.  (item 4.5) 
PROPOSTA DE ENCAMINHAMENTO
Diante do exposto, submetem-se os autos à consideração superior, propondo:
a) realizar a citação, com fundamento nos arts. 10, § 1º, e 12, incisos I e II, da Lei 8.443/1992 c/c o art. 202, incisos I e II, do RI/TCU, para que, no prazo de quinze dias, os responsáveis abaixo indicados, em decorrência das condutas praticadas, apresentem alegações de defesa e/ou recolham, aos cofres especificados, a quantia abaixo indicada, atualizada monetariamente a partir da respectiva data até o efetivo recolhimento, abatendo-se na oportunidade a quantia eventualmente ressarcida, na forma da legislação em vigor, que geraram as irregularidades demonstradas a seguir:
Débito relacionado ao responsável Governo do Estado do Acre (63.606.479/0001-24)   (item 4.4) 
Irregularidade: desvio de objeto na aplicação de recursos oriundos do Fundo Nacional de Saúde, caracterizado pela utilização em objeto distinto daquele para o qual os recursos foram destinados, evidenciado na constatação 400189, do Relatório de Auditoria do Denasus 15.667/2016 (peça 2, p. 26-28) .
Evidências da irregularidade: documentos técnicos presentes nas peças 2, 3, 4, 5, 6, 7, 8, 9, 10, 11, 12, 21, 22 e 40.
Normas infringidas: art. 73, do Decreto-lei 200/1967; art. 23, do Decreto 93.872/1986; art. 27, inc. I, da Lei Complementar 141/2012; art. 4º, §3º, da Portaria GM/MS 1.864, de 29/9/2003; e art. 2º, Inciso VI, da Portaria GM/MS 1.010, de 21/5/2012.
Cofre credor: Fundo Estadual de Saúde - Fundes (07.458.465/0001-30) .
Valor atualizado do débito (sem juros) , em 15/10/2021: R$ 460.007,41
Conduta: aplicar recursos transferidos pela União para função Saúde dentro da própria função, mas em objeto diferente do que se destinava, caracterizado pela utilização de recursos do Bloco de Financiamento da Média e Alta Complexidade Ambulatorial e Hospitalar, destinados ao Serviço de Atendimento Móvel de Urgência - SAMU 192, para pagar despesas relativas ao Tratamento Fora do Domicílio - TFD.
Nexo de causalidade: A utilização de recursos da saúde em bloco de financiamento distinto do qual foi destinado originalmente causou prejuízo ao SUS, tendo em vista que prejudicou o atingimento dos objetivos para o qual fora aprovado, resultando em dano ao erário.
Culpabilidade: Não é possível avaliar a culpabilidade de ente federativo.
b) informar ao responsável que, caso venha a ser condenado pelo Tribunal, os débitos ora apurados serão acrescidos de juros de mora, nos termos do § 1º do art. 202 do RI/TCU;
c) esclarecer ao responsável, em obediência ao art. 12, § 2º, da Lei 8.443/1992, e ao art. 12, inciso VI, da Resolução TCU 170/2004, que o recolhimento tempestivo do débito somente saneará o processo caso seja reconhecida a sua boa-fé e não se constate outra irregularidade nas contas; 
d) realizar a audiência do responsável abaixo indicado, com fundamento nos arts. 10, § 1º, e 12, incisos I e III, da Lei 8.443/1992, c/c o art. 202, incisos I e III, do RI/TCU, para que, no prazo de quinze dias, apresente razões de justificativa quanto à conduta praticada que gerou a irregularidade demonstrada a seguir:
Responsável: Irailton de Lima Sousa (XXX.217.682-XX) , Secretário-Adjunto de Saúde do Estado do Acre, no período de 21/12/2013 a 30/12/2014, na condição de ordenador de despesas.  (item 4.5) 
Irregularidade: desvio de objeto na aplicação de recursos oriundos do Fundo Nacional de Saúde, caracterizado pela utilização em objeto distinto daquele para o qual os recursos foram destinados, evidenciado na constatação 400189, do Relatório de Auditoria do Denasus 15.667/2016 (peça 2, p. 26-28) .
Evidências da irregularidade: documentos técnicos presentes nas peças 2, 3, 4, 5, 6, 7, 8, 9, 10, 11, 12, 21, 22 e 40.
Normas infringidas: art. 73, do Decreto-lei 200/1967; art. 23, do Decreto 93.872/1986; art. 27, inc. I, da Lei Complementar 141/2012; art. 4º, §3º, da Portaria GM/MS 1.864, de 29/9/2003; e art. 2º, Inciso VI, da Portaria GM/MS 1.010, de 21/5/2012.
Conduta: aplicar recursos transferidos pela União para função Saúde dentro da própria função, mas em objeto diferente do que se destinava, caracterizado pela utilização de recursos do Bloco de Financiamento da Média e Alta Complexidade Ambulatorial e Hospitalar, destinados ao Serviço de Atendimento Móvel de Urgência - SAMU 192, para pagar despesas relativas ao Tratamento Fora do Domicílio - TFD.
Nexo de causalidade: A utilização de recursos da saúde em bloco de financiamento distinto do qual foi destinado originalmente causou prejuízo ao SUS, tendo em vista que prejudicou o atingimento dos objetivos para o qual fora aprovado, resultando em dano ao erário.
Culpabilidade: Não é possível avaliar a culpabilidade de ente federativo. Em relação ao gestor responsável, não há, nos autos, elementos que permitam concluir pela sua boa-fé. É razoável afirmar que era possível, ao responsável, ter consciência da ilicitude dos atos, sendo lhe exigível conduta diversa, no sentido de aplicar os recursos financeiros, repassados pelo Ministério da Saúde, no bloco de financiamento para o qual foram destinados.
e) encaminhar cópia da presente instrução aos responsáveis, a fim de subsidiar a apresentação de suas alegações de defesa e/ou razões de justificativa; e
f) esclarecer aos responsáveis, em obediência ao art. 12, § 3º, da Lei 8.443/1992, e ao art. 12, inciso VII, da Resolução TCU 170/2004, que o não atendimento à citação ou à audiência implicará revelia, para todos os efeitos, dando-se prosseguimento ao processo.
3.	O Ministério Público de Contas, representado nos presentes autos pelo Procurador Dr. Rodrigo Medeiros de Lima, discordou da proposta alvitrada pela unidade técnica por entender não haver irregularidade passível de sanção e de ressarcimento no caso em análise, conforme transcrito a seguir (peça 46) :
	Diante dos elementos constantes dos autos, este representante do Ministério Público junto ao Tribunal de Contas da União, com as devidas vênias, dissente da proposta oferecida pela SecexTCE, em pareceres uniformes (peças 42-44) , pelas razões a seguir descritas.
A presente tomada de contas especial (TCE) foi instaurada pelo Fundo Nacional de Saúde (FNS) , originalmente em desfavor da Secretaria de Estado de Saúde do Acre, em razão da não comprovação da regular aplicação dos recursos repassados pela União destinados ao Serviço de Atendimento Móvel de Urgência - SAMU 192.
Auditoria do Departamento Nacional de Auditoria do SUS (Denasus) constatou suposto dano ao erário de R$ 296.190,00 (peça 3, p. 2-3) , devido ao pagamento de despesas atinentes ao Tratamento Fora do Domicílio (TFD) , com recursos de incentivo do Componente SAMU 192, com fatos geradores compreendidos entre 31/1/2014 e 19/3/2014 (peça 2, p. 26-28) .
A Secretaria de Estado da Saúde do Acre utilizou, no exercício de 2014, parte dos recursos destinados ao custeio do componente SAMU 192 para o pagamento de despesas com fretamento de aeronave para transporte de pacientes em tratamento fora do domicílio (TFD) .
Para a unidade técnica, a suposta irregularidade consistiria no desvio de objeto na aplicação de recursos oriundos do Fundo Nacional de Saúde, caracterizado pela utilização de recursos em objeto distinto daquele para os quais foram programados, em afronta ao art. 73, do Decreto-lei 200/1967; art. 23, do Decreto 93.872/1986; art. 27, inc. I, da Lei Complementar 141/2012; art. 4º, §3º, da Portaria GM/MS 1.864, de 29/9/2003; e art. 2º, Inciso VI, da Portaria GM/MS 1.010, de 21/5/2012.
Em consequência, a unidade técnica propõe a realização de audiência do Secretário-Adjunto de Saúde do Estado do Acre, na condição de ordenador de despesas, e a citação do Estado do Acre, para devolução dos recursos, por ter se beneficiado pelo ocorrido.
Atendendo ao pedido do eminente relator, Ministro Vital do Rêgo (peça 45) , este representante do Parquet junto ao TCU, com as devidas vênias, manifesta-se no sentido de considerar as mencionadas irregularidades inexistentes, justificando, assim, o arquivamento dos autos. 
As razões para tal conclusão residem em dois aspectos: i) inexistência de desvio de objeto; e ii) jurisprudência atual do TCU para situações análogas.
No caso em análise, utilizou-se recursos destinados originalmente para manutenção do Serviço de Atendimento Móvel às Urgências - SAMU 192, ação pertencente ao então vigente Bloco de Financiamento da Média e Alta Complexidade Ambulatorial e Hospitalar - Bloco MAC, para pagamento de despesas da ação Tratamento Fora de Domicílio (TFD) .
Em nosso entendimento, embora as ações sejam distintas, ambas pertenciam ao mesmo bloco de financiamento do SUS. 
A Portaria-MS 204/2007, estabelecia à época:
Art. 6º Os recursos referentes a cada bloco de financiamento devem ser aplicados nas ações e serviços de saúde relacionados ao próprio bloco.
A mesma portaria estabelecia que as ações vinculadas ao SAMU seriam financiadas pelo Bloco MAC, conforme arts. 13; 14, § 1º, inciso II, vigentes à época:
Art. 13.  O bloco da Atenção de Média e Alta Complexidade Ambulatorial e Hospitalar será constituído por dois componentes:
I - Componente Limite Financeiro da Média e Alta Complexidade Ambulatorial e Hospitalar - MAC; e
II - Componente Fundo de Ações Estratégicas e Compensação - FAEC.
Art. 14. O Componente Limite Financeiro da Média e Alta Complexidade Ambulatorial e Hospitalar - MAC dos Estados, do Distrito Federal e dos Municípios será destinado ao financiamento de ações de média e alta complexidade em saúde e de incentivos transferidos mensalmente.
§ 1º Os incentivos do Componente Limite Financeiro MAC incluem aqueles atualmente designados:
...
II - Serviço de Atendimento Móvel de Urgência - SAMU (grifo) ;
...
O Tratamento Fora de Domicílio (TFD)  foi instituído por meio da Portaria SAS/MS 55/1999, consolidada atualmente na Portaria de Consolidação SAES/MS 1, de 22 de fevereiro de 2022, Seção XII, Capítulo II, e consiste em ajuda de custo a ser fornecida aos pacientes atendidos na rede pública ou conveniada/contratada do SUS que dependam de tratamento fora de seu domicílio, mediante garantia de atendimento no município de referência.
As despesas permitidas pelo TFD são relativas ao transporte aéreo, terrestre e fluvial do paciente e seu acompanhante, bem como diárias para alimentação e pernoite, devendo ser autorizadas de acordo com a disponibilidade orçamentária do município ou estado concedente. Cabe ao Ministério da Saúde o envio de sua contrapartida a estados e municípios, que poderão complementá-la, conforme a capacidade de cada ente federado.
A citada Portaria SAS/MS 55/1999 vedava o uso do TFD em procedimentos assistenciais da Atenção Básica:
Art. 1°- Estabelecer que as despesas relativas ao deslocamento de usuários do Sistema Único de Saúde - SUS para tratamento fora do município de residência possam ser cobradas por intermédio do Sistema de Informações Ambulatoriais - SIA/SUS, observado o teto financeiro definido para cada município/estado.
§ 1°· O pagamento das despesas relativas ao deslocamento em TFD só será permitido quando esgotados todos os meios de tratamento no próprio município.
§ 2° - O TFD será concedido, exclusivamente, a pacientes atendidos na rede pública ou conveniada/contratada do SUS.
§ 3° - Fica vedada a autorização de TFD para acesso de pacientes a outro município para tratamentos que utilizem procedimentos assistenciais contidos no Piso da Atenção Básica - PAB. (grifo) 
As regras atuais sobre o TFD, definidas na Portaria de Consolidação SAES/MS 1/ 2022, são exatamente as mesmas daquelas previstas na Portaria SAS/MS 55/1999. 
Os procedimentos relacionados ao TFD estão denominados e valorados na Portaria MS-GM 2.488, de 2 de outubro de 2007, que adequa os valores referentes aos procedimentos ambulatoriais e hospitalares das tabelas de referência nacional do Sistema Único de Saúde (SUS) .
Observa-se, ainda, que segundo consulta ao site do FNS, no exercício de 2014, no âmbito do componente SAMU-192, os repasses do FNS para o FES/AC totalizaram R$ 3.666.000,00. Portanto, o montante gasto no transporte aéreo de pacientes em TFD (R$ 296.190,00) correspondeu a menos de 10% do total transferido pela União para uso no SAMU (peça 40, p.1) .
Da leitura sistemática das referidas normas e de páginas da internet do Ministério da Sáude, deduz-se que o TFD é financiado com recursos do Bloco MAC, assim como as despesas do SAMU (, acesso em 23/2/2023) . Verifica-se ainda que, de certa forma, o SAMU e o TFD teriam natureza semelhante: transporte de pacientes.
Consequentemente, não haveria a necessidade da recomposição entre blocos sugerida pela unidade técnica, consoante autorização contida à época no art. 6º, da Portaria MS 204/2007.
E mesmo que, no limite, tal conclusão fosse incorreta, o TCU não tem adotado medidas dessa natureza, especialmente quando a proposta se refere a recomposição de blocos de financiamento cujos Planos de Saúde em que houve a ocorrência se encerraram, em decorrência de recente legislação aplicável ao tema. 
Foi o que o TCU decidiu ao prolatar Acórdão 1045/2020-TCU-Plenário, relator Ministro Benjamin Zymler, no sentido de que pode ser dispensada a reposição dos recursos pelo ente federativo beneficiado, desde que já tenha se encerrado o plano de saúde plurianual em que houve a ocorrência.
Na mesma linha, os Acórdãos 3.142/2022-TCU-2ªCâmara, 1.391/2019-TCU-Plenário, todos de relatoria do Ministro-Substituto Marcos Bemquerer Costa, consideraram desnecessária a reposição ao Fundo Municipal de Saúde, pelo ente da federação respectivo, de valores decorrentes da aplicação de recursos que, a despeito de constituir desvio de objeto à luz das normas vigentes à época do fato, é atualmente autorizada pelo art. 5º, incisos I e II, da Portaria MS 3.992/2017, a qual reuniu os antigos blocos de financiamento de custeio em um único bloco.
Já o Acórdão 779/2022-TCU-Segunda Câmara (relator Ministro Antônio Anastasia) estabeleceu que no caso de desvio de objeto no uso de recursos do SUS transferidos fundo a fundo, caso a irregularidade tiver ocorrido durante a vigência de plano de saúde plurianual já encerrado, o TCU pode dispensar a devolução dos valores pelo ente federado ao respectivo fundo de saúde, em razão de a exigência ter o potencial de afetar o cumprimento das metas previstas no plano local vigente, em atendimento ao art. 20 do Decreto-Lei 4.657/1942 - Lindb, que prevê a obrigatoriedade de se considerar as consequências práticas da decisão  nas esferas administrativa, controladora e judicial.
No caso concreto, os recursos do SAMU foram aplicados no TFD no exercício de 2014, anterior, portanto, ao atual Plano de Saúde (2020-2023) . 
Quanto às normas atuais a respeito dos blocos de financiamento, o art. 5º, incisos I e II, da Portaria MS 3.992/2017, tornou mais flexível a gestão financeira e contábil dos recursos recebidos pelos entes.
A nova metodologia limitou a organização e transferência de recursos federais, na modalidade fundo a fundo, a apenas dois blocos: i) custeio das ações e serviços públicos de saúde, ii) investimento na rede de serviços públicos de saúde (obras e equipamentos) . 
Com a nova sistemática, situações como as aqui analisadas seriam perfeitamente possíveis, do ponto de vista financeiro e contábil, desde que, ao final de cada exercício: i) a aplicação dos recursos refletisse a vinculação com a finalidade de cada programa de trabalho do Orçamento Geral da União (ação orçamentária) que originou o repasse; ii) as metas estabelecidas no Plano de Saúde e na Programação Anual de Saúde dos entes federativos, assim como os objetos e compromisso pactuados nos atos normativos do SUS fossem cumpridos. 
De acordo com o Ministério da Saúde (Portaria-MS 3.992/2017) , os recursos financeiros repassados em conta única poderão ser remanejados pelos gestores locais, de acordo com o fluxo de pagamento, favorecendo a execução das ações de saúde de forma tempestiva, sem compartimentação contábil e financeira, permitindo o uso dos recursos financeiros de quaisquer ações de saúde associados ao mesmo bloco durante um mesmo exercício. 
De todo o exposto, este representante do Ministério Público junto ao TCU considera não haver irregularidade passível de sanção e de ressarcimento no caso em análise. Assim, sugerimos aplicar a hipótese prevista no art. 212 do RI/TCU, no sentido de arquivar os autos, sem julgamento de mérito, por ausência de pressupostos de constituição e de desenvolvimento válido e regular do processo. 
	É o relatório.

não há.

Procurador Rodrigo Medeiros de Lima.

TOMADA DE CONTAS ESPECIAL. RECURSOS REPASSADOS PELO FUNDO NACIONAL DE SAÚDE (FNS). INEXISTÊNCIA DE DESVIO DE OBJETO. ARQUIVAMENTO SEM JULGAMENTO DE MÉRITO.

TOMADA DE CONTAS ESPECIAL (TCE)

Unidade de Auditoria Especializada em Tomada de Contas Especial (AudTCE).

A presente tomada de contas especial (TCE) foi instaurada pelo Fundo Nacional de Saúde (FNS) , originalmente em desfavor da Secretaria de Estado de Saúde do Acre, em razão da não comprovação da regular aplicação dos recursos repassados pela União destinados ao Serviço de Atendimento Móvel de Urgência (Samu 192) .
A partir de auditoria realizada pelo Departamento Nacional de Auditoria do SUS (Denasus) , constatou-se suposto dano ao erário, no valor de R$ 296.190,00, referente ao "Pagamento de despesas atinentes ao Tratamento Fora do Domicílio (TFD) , com recursos de incentivo do Componente Samu 192" no período de 31/1/2014 e 19/3/2014 (constatação 400189 do Relatório de Auditoria 15.667/2016, peça 2, p. 26-28) .
O tomador de contas imputou a responsabilidade à Secretaria de Estado de Saúde do Acre, conforme Relatório de Tomada de Contas Especial 258/2018 (peça 32) .
Na mesma linha, o relatório de auditoria da Controladoria-Geral da União (peça 34) , o certificado de auditoria e o parecer do dirigente do órgão de controle interno concluíram pela irregularidade das contas (peças 35 e 36) . Após o atesto do conhecimento das conclusões pelo ministro responsável pela pasta, o processo foi encaminhado a este Tribunal (peça 37) .
No âmbito do TCU, a então Secretaria de Tomada de Contas Especial concluiu que a utilização de recursos destinados ao Componente Samu 192 para pagamentos de despesas de Tratamento Fora do Domicílio configurou desvio de objeto na aplicação de recursos oriundos do Fundo Nacional de Saúde, diante da utilização de recursos em objeto distinto daquele para os quais foram programados, em desobediência ao art. 73 do Decreto-lei 200/1967; art. 23 do Decreto 93.872/1986; art. 27, inciso I, da Lei Complementar 141/2012; art. 4º, § 3º, da Portaria GM/MS 1.864, de 29/9/2003; e art. 2º, inciso VI, da Portaria GM/MS 1.010, de 21/5/2012 (peças 42 a 45) . 
Dessa forma, propôs a realização de audiência do Secretário-Adjunto de Saúde do Estado do Acre à época, na condição de ordenador de despesas, e a citação do Estado do Acre, para devolução dos recursos, na qualidade de beneficiário dos recursos.
O Ministério Público de Contas (MPTCU) discordou da proposta de encaminhamento alvitrada unidade técnica, manifestando-se no sentido de considerar as mencionadas irregularidades inexistentes, com consequente arquivamento dos autos (peça 46) .
Feito esse resumo, passo a deliberar.
Acolho a manifestação do Parquet de Contas, incorporando as análises contidas em seu parecer aos meus fundamentos de decidir, sem prejuízo de tecer as considerações a seguir.
A proposta da unidade instrutora para a audiência do então Secretário-Adjunto de Saúde do Estado do Acre e para a citação do referido ente estadual decorre da aplicação de recursos transferidos pela União para função Saúde dentro da própria função, mas em objeto diferente do que se destinava, caracterizado pela utilização de recursos do Bloco de Financiamento da Média e Alta Complexidade Ambulatorial e Hospitalar, destinados ao Samu 192, para pagar despesas relativas ao Tratamento Fora do Domicílio (TFD) .
Contudo, o Ministério Público de Contas concluiu pela ausência de irregularidade pela não ocorrência de desvio de objeto e pela atual jurisprudência desta Corte para situações análogas.
Ressaltou seu entendimento de que, embora tratem de ações distintas, a manutenção do Serviço de Atendimento Móvel às Urgências (Samu 192) e o pagamento de despesas da ação Tratamento Fora de Domicílio (TFD) pertencem ao mesmo bloco de financiamento do SUS - Bloco de Financiamento da Média e Alta Complexidade Ambulatorial e Hospitalar. A partir das normas do Ministério da Saúde que versam sobre a matéria, deduziu que ambos o TFD e o Samu são financiados com recursos do Bloco MAC, além de tratarem de transporte de pacientes (arts. 6º, 13 e 14 da Portaria-GM/MS 204/2007; art. 1º da Portaria-SAS/MS 55/1999 e Portaria SAES/MS 1/2022) .
Consoante a então vigente Portaria-GM/MS 204/2007, o bloco da Atenção de Média e Alta Complexidade Ambulatorial e Hospitalar era constituído pelo Componente Limite Financeiro da Média e Alta Complexidade Ambulatorial e Hospitalar - MAC e pelo Componente Fundo de Ações Estratégicas e Compensação - FAEC. No mesmo normativo, o Serviço Móvel de Urgência é incluindo dentro dos incentivos do bloco MAC. 
O Tratamento Fora do Domicílio (TFD) , instituído por meio da Portaria-SAS/MS 55/1999, consolidada na Portaria de Consolidação-SAES/MS 1/2022, consiste em ajuda de custo a ser fornecida aos pacientes atendidos na rede pública ou conveniada/contratada do SUS que dependam de tratamento fora de seu domicílio, mediante garantia de atendimento no município de referência. Segundo os normativos do Ministério da Saúde, compete às secretarias estaduais de saúde propor às respectivas Comissões Intergestores Bipartite (CIB) a definição dos recursos financeiros destinados ao TFD, enquanto ao Ministério compete o envio de sua contrapartida a estados e municípios, visando o custeio do TFD, por meio das transferências regulares e automáticas dos tetos financeiros de média e alta complexidade.
Diante disso, verifica-se que não houve desvio de objeto, pois tanto o Samu quanto o TFD são financiados com recursos do bloco da Média e Alta Complexidade Ambulatorial e Hospitalar. 
Ressalto, que, posteriormente, a partir da edição da Portaria-GM/MS 3.992/2017, com o intuito de dar flexibilidade à gestão financeira e fortalecer os instrumentos de planejamento, monitoramento e avaliação da política de saúde, os recursos federais passaram a ser transferidos, na modalidade fundo a fundo, em apenas dois blocos: custeio das ações e serviços públicos de saúde, e investimento na rede de serviços públicos de saúde.
Nesse contexto, a jurisprudência deste Tribunal considera a não necessidade de recomposição entre blocos de financiamento, particularmente quando se trata de Planos de Saúde já encerrados. Em caráter pedagógico, registro deliberação de minha relatoria - Acórdão 2062/2021-TCU-Plenário - em que discorri sobre a evolução do entendimento desta Corte acerca dessa matéria.
Assim, me alinho ao entendimento do Ministério Público de Contas pela não ocorrência da irregularidade apontada, com consequente arquivamento dos presentes autos. 
	Diante do exposto, voto para que seja adotada a minuta de acórdão que trago à apreciação deste Colegiado.
TCU, Sala das Sessões, em 18 de abril de 2023.
Ministro VITAL DO RÊGO 
Relator